臺灣臺北地方法院民事判決　　　　　　　　　　　　　九十三年度訴字第二九０號
　　原　　　告　甲○○
　　即反訴被告
　　訴訟代理人　郭明松　律師
　　　　　　　　陳恂如　律師
　　被　　　告　乙○○
　　即反訴原告
　　訴訟代理人　舒正本　律師
　　複　代理人　余梅涓　律師
右當事人間請求遷讓房屋事件，本院於民國九十三年八月十六日言詞辯論終結，判決
如左：
    主      文
被告應將如附表所示之不動產遷讓交付原告，並自民國九十二年十二月十二日起至遷
讓交付房屋之日止，按每月給付新台幣壹萬壹仟貳佰貳拾壹元。
反訴原告之訴暨假執行之聲請均駁回。
訴訟費用本訴部分及反訴部分均由被告即反訴原告負擔。
本判決第一項於原告以新台幣玖拾萬元為被告預供擔保後，得假執行；被告以新台幣
貳佰陸拾玖萬仟零陸拾元為原告預供擔保後，免為假執行。
原告其餘假執行之聲請駁回。
    事實及理由
壹、原告起訴主張意旨略以：
  一、坐落台北市○○區○○段一小段第十八之十三號地上門牌台北市○○路十五巷
      二號九樓房屋原為先父王鏡人所有，先父逝世後，經全體繼承人協議，由原告
      即反訴被告（以下簡稱原告）繼承，並已辦妥繼承登記。被告即反訴原告（以
      下簡稱被告）亦為協議繼承人之一，竟延不遷讓，其占有房屋已屬無權占有，
      經請其遷讓無果，為此請求其遷讓返還。又被告無權占有房屋，依法應賠償原
      告不能使用房屋之損害及返還其所受之不當得利。為此，請求遷讓房屋部分，
      依履行遺產分割協議書、及民法第八二五條，請求給付損害金及不當得利，重
      疊合併依民法第二二九條及二三一條遲延給付之損害賠償及民法第一七九條後
      段不當得利之返還。損害金部分依土地法第九十七條，按房屋課稅現值及土地
      申報地價總價年息百分之十請求被告給付損害金或不當得利。
  二、原告就爭執事項之主張及事證：
    (一)、兩造有為遺產分割協議。
    (二)、遺產協議書上被告之印章、印文確為被告所有，並非偽造。而被告亦自認當
        天確曾由丁○○開車帶她與丙○○及原告出門，只辯稱頭腦昏昏，不知作何
        事。又被告之簽名，經　鈞院當庭比對被告
        王鏡人所遺存款時之簽名，諸多相同之處，經鈞長訊問被告亦表示無意見。
        又被告告訴原告偽造印鑑之刑事案件，業經　鈞院檢察署以印鑑登記確為被
        告自己所辦，並非偽造，而處分不起訴在案。
    (三)、除兩造外，其餘繼承人（丙○○、王蓉鄉、王蓉鷹）之拋棄繼承，係附有拋
        棄彼等應繼分於原告之條件。
  三、反訴部分
    (一)、反訴原告以其係被繼承人王鏡人之配偶，就系爭房地依民法第一一三八條規
        定有四分之一之繼承權，依民法第一七九條、一八一條得請求返還不當得利
        ；依民法第一八四條得請求侵權行為之損害賠償。
    (二)、惟依兩造所訂本件分割遺產協議書，反訴原告已拋棄不動產遺產之繼承權，
        只能分取動產遺產。反訴被告依兩造所訂分割遺產協議，繼承本件房地，並
        非無法律上之原因；亦非對反訴原告有不法侵害之行為，自無不當得利或侵
        權行為之可言，何況侵權行為之損害賠償請求權，亦已逾二年時效。
  四、本訴聲明「被告應將坐落台北市○○路十五巷二號九樓房屋遷讓交付原告，並
      自起訴狀繕本送達之翌日起至遷讓交付房屋之日止，按每月給付新台幣（下同
      ）貳萬貳仟肆佰貳拾貳元算付損害金」、「本判決原告願供擔保請宣告假執行
      」，反訴答辯「反訴駁回」。
貳、被告答辯意旨略以：
  一、動產部分非遺產：
    １、被告與被繼承人王鏡人於七十九年八月十九日結婚，迄王鏡人死亡時約十年
        ，彼此感情甚篤，而王鏡人四名子女均遊居於國外，於十幾年當中，除次子
        丙○○因生意上出差之便，曾經而繞境回台北看看其父親外，另其三名子女
        向來不曾回國探望親人，迨王鏡人病危時始回國。
    ２、八十一年九月時因本訴被告與王鏡人因原住健康路軍眷村老舊，由政府拆除
        改建中，王鏡人遂向本訴被告小女兒唐明雯承租坐落於台北市○○路○段一
        五三巷八弄三號四樓之房屋居住，依當時房租約二萬五千元，期間自八十一
        年九月至八十六年十一月，長達五年二個月，應支付房租一百五十五萬元整
        ，當時王鏡人經濟困難未付分文租金，但有言明日後待經濟好轉必會償還（
        證六）。嗣於八十六年搬進
        及傢俱費用，遂向本訴被告借貸三十萬元。
    ３、又王鏡人於病床時為感念本訴被告多年來照顧、陪伴及償還前揭債務，言明
        如其身後將所有存款悉數由本訴被告取得，然所遺現金尚不足以支付前述債
        務，且本訴被告更以此存款支付王鏡人之喪葬費（靈骨塔費、喪葬禮品費、
        治喪費）、住院醫護費用（看護費、住院費）、其他雜支（電話費、房屋等
        ）；每月之退休半俸為本訴被告基於配偶之權利，與遺產無關；又王鏡人遺
        留美金現金一萬餘元，亦係本訴原告取走花用。
  二、不動產部分被告有二分之一應繼分：
    １、緣被告乙○○為被繼承人王鏡人之配偶，原告甲○○為被繼承人之子，王鏡
        人於八十九年五月二十日死亡，留有遺產為坐落於台北市○○區○○段一小
        段第十八之十三地號土地持分及其地上門牌台北市○○路十五巷二號九樓房
        地，除被告及原告外之其他三名子女王蓉鷹、王蓉鄉、丙○○已合法拋棄繼
        承，故應由被告及原告甲○○共同繼承，合先敘明。
    ２、詎原告竟未經被告同意，假意為被告辦理配偶過世後領取半薪之手續持有被
        告之
        政事務所，除偽簽被告姓名外，並使用前揭偽刻印章，辦理印鑑變更手續，
        嗣又未經被告同意，利用前揭印章製作虛偽不實之遺產分割協議書，將系爭
        房地過戶登記於其名下。
    ３、退步言之，按民法第七十五條規定：「無行為能力人之意思表示，無效。雖
        非無行為能力人，而其意思表示，係在無意識或精神錯亂中所為者，亦同。
        」，查被告於王鏡人先生過世後，因極度悲傷引起舊疾復發且變本加厲，導
        致腦中風而處於精神錯亂而無法辯別外界事務，故縱使被告有辦理印鑑變更
        手續，其亦有無效原因存在。
    ４、被告因精神錯亂而無與原告協議為遺產分割協議書之可能，且動產部分如前
        所述，非屬遺產內容，被告更無可能同意此以被告取得動產而將價值甚高之
        不動產歸被告之不公平的遺產分割協議書，為此被告亦將提起反訴請求原告
        依法應給付予被告之權利部分。
  三、反訴部分：
    (一)、按「第一千一百三十八條所定第一順序之繼承人中有拋棄繼承權者，其應繼
        分歸屬於其他同為繼承之人。」民法第一千一百七十六條第一項定有明文，
        查本件被繼承人之其他三名子女王蓉鷹、王蓉鄉、丙○○已合法拋棄繼承，
        拋棄繼承是身分行為並不可附有任何條件，故應由兩造共同繼承，而各有二
        分之一應繼分。
    (二)、又按「無法律上之原因而受利益，致他人受損害者，應返還其利益。雖有法
        律上之原因，而其後已不存在者，亦同。」、「不當得利之受領人，除返還
        其所受之利益外，如本於該利益更有所取得者，並應返還。」民法第一百七
        十九條、一百八十一條定有明文，查原告未經被告同意逕自製作遺產分割協
        議書，並據以辦理移轉登記，為無法律上原因受有系爭房地二分之一所有權
        登記，使原告受有系爭房地二分之一所有權登記之利益，其間具有直接因果
        關係，故被告依不當得利規定請求原告將系爭土地十九萬六仟分之九佰九十
        八及系爭房屋持分二分之一移轉登記予被告。
    (三)、再按民法第一百八十四條規定：「因故意或過失，不法侵害他人之權利者，
        負損害賠償責任。」，又查反訴被告故意以偽造文書之不法手段侵害反訴原
        告之系爭房地二分之一所有權，故依侵權行為規定請求反訴被告回復原狀，
        而為移轉登記予反訴原告。
  四、答辯聲明「原告之訴駁回」、「被告願供擔保請准宣告假執行」，反訴聲明「
      「原告應將坐落台北市○○區○○段一小段第十八之十三號土地及其地上門牌
      台北市○○路十五巷二號九樓房屋之民國八十九年七月二十八日為分割繼承登
      記之土地持分十九萬六千分之九百九十八所有權及房屋持分二分之一所有權移
      轉登記予被告」、「被告願供擔保請准宣告假執行」。
、本件經依民事訴訟法第二百七十條之一第一項第三款規定，整理並協議簡化爭點
    及不爭執點後，兩造同意就本院九十三年三月十五日言詞辯論程序中（第五四、
    五五頁）協議簡化之爭點為主張及辯論。查兩造不爭執坐落臺北市○○區○○段
    一小段第十八之十三號土地及其地上門牌台北市○○路十五巷「二」號九樓房屋
    為被繼承人王鏡人所有，繼承人有四人，除兩造外，其餘均已拋棄繼承；系爭房
    屋現由被告所占有（第五四頁）。惟兩造之請求，皆為他造所否認，則本件之爭
    點，即在於兩造是否有為遺產分割之協議？被告是否因此而有民法第八二五條
    之責任？被告有無委託代書辦理遺產分割登記？分割協議書上所載被告之印章、
    印文是否係偽造？被告之印鑑變更登記是否亦屬偽造？被告是否已依分割協議
    領取被繼承人王鏡人所有之銀行、郵局存款？除兩造外其餘兩位繼承人之拋棄繼
    承是否附有條件？被告依民法第一○三○條之一之規定主張之剩餘財產分配請
    求權，已逾王鏡人八十九年五月二十日死亡時二年，被告再依不當得利、侵權行
    為請求原告移轉登記是否有理？被告對於不當得利、侵權行為之要件是否業已充
    足舉證，以下則分敘之：
  一、原告主張兩造於被繼承人王鏡人於八十九年五月二十日死亡後，其與被告有訂
      立遺產分割協議書，業據其提出遺產分割協議書一紙（原證五、第(三)卷第二七
      、二八頁）為據。前開遺產分割協議書固為被告所否認，惟：
    (一)、查證人丙○○即被繼人王境人之共同繼承人曾到庭證做證，本院詢問「你父
        親過世後有無辦過遺產分割？你的部分如何處理？」，證人答稱「有辦理，
        全權處理甲○○處理，我的應繼分我放棄給甲○○，並不是無條件拋棄」，
        經本院詢問「遺產登記印章是否是你交給甲○○辦理？」證人答「是我交給
        甲○○」，又證人另證述「八十九年五月二十四日辦理印鑑證明時有甲○○
        、丙○○、乙○○．．」、「我們兄弟四位包括乙○○有一起協議過（指拋
        棄財產給甲○○），大約在八十九年五月十六、七日左右」，經原告訴訟代
        理人詢問「五月十六、七日協議內容為何？」後，證人答「動產部分分給乙○○，不動產部分由我們兄弟共同繼承，而不動產要由何人單獨來繼承是我
        們兄弟之間的事，動產除了銀行存款外，還有其他的，約有二百萬左右，不
        動產約七百多萬」，又原告訴訟代理人提出「你們一起去戶政所辦理，是乙○○自己辦的，或是他自己親自辦的？申請書是否為他親自簽的名？」問題
        後，證人答稱「是他自己辦的，也是他自己簽名」、經原告訴訟代理人提示
        印鑑登記申請書後，證人證稱「是乙○○親自簽的，我站在旁邊看到的，他
        當時還有寫電話號碼」，證人另有證述「協議書是代書寫的，是由我們告訴
        代書，代書寫下來。當時由乙○○印鑑證明及印章交給我之後到代書那裡去
        辦的」、（問：乙○○將印鑑證明及印章交給你的目的？）「辦理遺產分割
        協議及不動產之遺產登記」，而被告訴訟代理人另質之證人「被告有授權給
        你辦理遺產登記」，證人答稱「是」等語（九十三年四月二十一日言詞辯論
        筆錄、第(三)卷第九八至一○一頁），
    (二)、與丙○○及被告共同至戶政事務所之證人丁○○亦證述：八十九年五月有帶
        乙○○、丙○○到戶政事務所，那天甲○○也有去．．．丙○○在他父親出
        殯當日跟我說，隔天要帶他繼母到戶政事務所辦印鑑證明．．辦完印鑑證明
        後隔了二、三天有去李美津代書事務所，我和丙○○去，丙○○說要辦理房
        屋遺產登記，一早我去丙○○家，看到丙○○帶著乙○○的印鑑證明及印章
        ．．我有看到乙○○親手交印鑑給丙○○．．有聽到代書和丙○○談不動產
        、動產遺產登記之事」（九十三年五月二十四日言詞辯論筆錄、第(三)卷第一
        三○至第一三四頁），
    (三)、證人丙○○所述被告曾交付印鑑章辦理至代書處辦理遺產分割協議之書面及
        被告親自至戶政事務所辦理印鑑證明書之事實核與證人丁○○相符，自堪採
        信。又本件爭執之印鑑證明書（原證二、第(三)卷第一七頁），經本院向松山
        戶政事務所調閱申請文件，申請書附有被告之
        務所承辦人員蓋有經現場核人貌之印文（第(三)卷第一六九頁）。再細究本件
        申請書其中有「乙○○」之簽名，經本院與被告
        其中「東」字的寫法其形態及模式相同，草字頭也是相同的連慣書寫、比對
        玉字，其中「王」字的部分是以類似阿拉伯數字３的連慣寫法都有相同的特
        徵，此有勘驗筆錄在卷可證（九十三年七月二十八日言詞辯論筆錄、第(三)卷
        第一六二頁），是此足認被告確有親自至戶政事務所辦理印鑑證明書。致被
        告雖另辦稱「我當時腦筋一片空白」云云，然就辦理印鑑證明需簽名及交付
        簽名並加註電話號碼於申請書上？於此情形均難認被告不知其所為，是被告
        僅以其身體不佳為由說明，尚難認已盡其不知所做所為辯解之證明。是原告
        主張被告有交付印鑑證明應係屬實。又被告既親自至戶政事務所辦理印鑑證
        明，再交付印鑑章予丙○○，再依丙○○所證乙○○將印鑑證明及印章交給
        你的目的係為辦理遺產分割協議及不動產之遺產登記。準此，原告所主張遺
        產分割協議書應屬真正。
  二、被繼承王鏡人臺灣中小企業銀行松山分行之二筆存款共四十三萬八千二百一十
      元，已由被告於八十九年十月二十六日領取，此業經臺灣中小企業銀行松山分
      行於九十三年四月二十二日以松山字第○○一四二號函（第(三)卷第一一三頁）
      覆本院在案。又王鏡人在郵局之三筆存款分別為三萬七千四百五十一元、五十
      萬元、三十一萬八千五百一十三元，其中三十一萬八千五百一十三元，係於八
      十九年七月六日轉存至王蘭至之二九二八─一帳戶內，復有台北台塑郵局函覆
      本院之轉存申請書（第(三)卷第一二五頁背面）可證，足見被告業已領取被繼承
      人之動產（指金錢部分之存款）。雖被告另抗辯動產部分非遺產云云，然查，
      被告向臺灣中小企業銀行松山分行領取存款時，亦有檢附本件爭執之遺產分割
      協議書，此從前開臺灣中小企業銀行松山分行第○○一四二號函附有遺產分割
      協議書即可證之（第(三)卷第一一九、一二○頁）。足見，被告亦係以本件爭執
      之遺產分割協議書，始行使繼承人領取被繼承人存款之權利，其臨訟再否認王
      鏡仁之存款非屬遺產，自非可取。致被告所舉唐明雯之說明書（第(三)卷第一○
      九頁），固有記載積欠房租一百五十五萬元，然該說明書乃屬證人所出具之說
      明書，惟當事人所提出之證據即通常得由法官調查之證據對象稱之為證據方法
      ，依我民事訴訟法上大可分為人證與物證。人證包括證人、鑑定人、及當事人
      ，物證則有書證及勘驗等。而所謂證人則係當事人及訴訟代理人以外之第三人
      為證據方法，由其向法院陳述自己見聞，觀察事實結果之人，故對證人之調查
      ，除法律有等別規定，如民事訴訟法第三百零五條之規定外，應在公開法庭以
      訊問及應答方式為之，並以證人應答之證言，供證明之用。又前開應答，除法
      官外，當事人及訴訟代理人均得聲請法官或經法官允許直接訊問證人。是若「
      證人」陳述者並非自親身經歷之事實，或非於公判庭（言詞辯論公開審判庭）
      中陳述，而為訴訟外之陳述，自均屬所謂之傳聞證據，即難認有證人之資格而
      有證據能力，是以被告所提前開說明書並無證據能力，併此說明。
  三、原告所主張之遺產分割協議書既為真正，則如附表所示之不動產登記予原告即
      係基於兩造分割遺產之協議所為，自無侵害被告之繼承權及不當得利可言，被
      告主張遺產分割協議書為偽造，主張原告有侵權行為及不當得利之情事，自無
      理由。
肆、按各共有人對於他共有人因分割而得之物，按其應有部分，負與出賣人同一之擔
    保責任，民法第八百二十五條定有明文。又繼承人有數人時，在分割遺產前，各
    繼承人對於遺產全部為公同共有，則本件遺產分割後，如附表所示之不動產既由
    原告繼承，被告仍繼續占有，原告即不能完全使用系爭不動產，依民法第三百五
    十四條規定，被告即應負不減少該不動產通常效用之擔保責任，即應遷讓房屋，
    是原告請求被告遷讓房屋自屬有據。
伍、從而，原告主張被告應負擔保之責任既屬可採，則被告占有系爭不動產即屬無權
    占有。再按依不當得利之法則請求返還不當利，以無法律上之原因而受利益，致
    他人受有損害為其要件，故其得請求返還之範圍，應以對方所受之益為限，非以
    請求人所受損害若干為準，無權占有他人土地，可能獲相當於租金之利益為社會
    通常之觀念，是無權占有他人土地所得之利益，依法定最高限額為計算之基準，
    即屬可採，最高法院六十一年台上字第一六九五號判例即採相類似之見解。可知
    無權占用系爭房屋使用，致所有權人受有不能使用系爭土地之損害，則依社會通
    念，所有權人自得依不當得利之法律關係，請求占用人返還相當於租金之利益，
    故原告主張依不當得利之規定，請求被告自起訴後至返還止之無權占有期間，給
    付相當於租金之不當得利，自屬有據，惟按城市地方房屋之租金，以不超過土地
    及其建築物申報總價額年息百分之十為限，土地法第一百零五條、第九十七條第
    一項定有明文，經查：本件系爭建物位於台北市○○區○○路，有不動產謄本在
    卷可採（第(三)卷第十九、二十頁），是本件土地屬於城市地方，自有土地法前開
    規定之適用，且按土地法第九十七條第一項規定所謂之土地價額，依同法施行法
    第二十五條之規定，係指法定地價而言，而土地法第一百四十八條規定土地所有
    權人依土地法所申報之地價為法定地價，故土地法第九十七條所謂之土地申報地
    價額，即指該土地之申報地價，又公有土地之公告地價為申報地價，免予申請，
    為平均地權條例施行細則第二十一條所明定，查系爭建物相接，所在屬台北市○○地段，本院審酌本件基地之位置，工商業繁榮之程度，被告利用基地之經濟價
    值及所受利益等項，本件租金應以土地及建物申報價額之年息百分之五計算為適
    當。而系爭不動產之總價值如後附計算表所示，則被告按月應給付之損害金為一
    萬一千二百二十一元，原告請求自起訴狀繕本送達翌日之九十二年十二月十三日
    起至遷讓之日止之不當得利為有理由，應予准許，逾此部分之請求，為無理由，
    自應予以駁回。兩造陳明願供擔保，聲請宣告假執行或免為假執行，經核原告勝
    訴部分，合於法律規定，爰分別酌定相當之擔保金額宣告之；被告反訴及原告其
    餘假執行之聲請，因訴之駁回而失所依據，不予准許。
陸、因本案事證已臻明確，兩造其餘主張陳述及所提之證據，均毋庸再予審酌，附此
    敘明。
柒、訴訟費用負擔之依據：民事訴訟法第七十八、七十九條。
中　　　華　　　民　　　國　　九十三　　年　　　九　　　月　　　一　　　日
                             民事第四庭法  官  洪于智
右為正本係照原本作成
如對本判決上訴須於判決送達後二十日內向本院提出上訴狀
中　　　華　　　民　　　國　　九十三　　年　　　九　　　月　　　一　　　日
                                       書記官  薛德芬
不　動　產　標　示
┌─┬──────┬──────┬─────┬─────┬─────────────┬───────────┬─────┐
│土│（坐　落）　│ 　　　　 　│(地　　號)│(地　　目)│　　　(面　　　　積)　　　│　　　(權利範圍)　　　│(備　　考)│
│　│　　　　　　│　義　仁　段│　　　　　│　　　　建│　　　　　　　　　　　　　│　　　 應有部分　 　　│　　　　　│
│　│　　　　　　│　　　　　　│　　　　　│　　　　　│　　　　　　　　　　　　　│　　　　　　　　　　　│　　　　　│
│　│　　　　　　│　　　　　　│　　　　　│　　　　　│　　　　　　　　　　　　　│　　　　　　　　　　　│　全　部　│
│　│　台北市　　│　　　　　　│一八─一三│　建　　　│　　三九○六平方公尺　　　│　　499/49000 　　　　│　　　　　│
│　│　松山區　　│　　　　　　│　　　　　│　　　　　│　　　　　　　　　　　　　│　　　　　　　　　　　│　　　　　│
│　│　　　　　　│　　一　小段│　　　　　│　　　　　│　　　　　　　　　　　　　│　　　　　　　　　　　│　　　　　│
│地│　　　　　　│　　　　　　│　　　　　│　　　　　│　　　　　　　　　　　　　│　　　　　　　　　　　│　　　　　│
├─┼──────┼──────┼─────┼─────┼────────┬────┴┬──────────┼─────┤
│建│（建　號）　│（門牌號碼）│(基地坐落)│(建築式樣)│　(平房或樓房)　│(主要建材)│　　(建物面積單)　　│(權利範圍)│
│　│　　　　　　│　　　　　　│　　　　　│　　　　　│　平房　　　　　│鋼筋混凝土│　　(位平方公尺)　　│　　　　　│
│　│　　　　　　│　　　　　　│　　　　　│　　　　　│　　　　　　　　│造　　　　│　　　　　　　　　　│　　　　　│
│　│　　　　　　│　台 北 市  │　　　　　│　　　　　│　　　　　　　　│　　　　　│　　　　　　　　　　│　　　　　│
│　│　　　　　　│　松 山 區  │　　　　　│　　　　　│　　　　　　　　│　　　　　│　　建物面積　　　　│　　　　　│
│　│　　二　　　│　　　　　　│　　　　　│　　　　　│　　　　　　　　│　　　　　│　　一○○．四六  　│　　　　　│
│　│　　七　　　│　健 康 路  │　　　同右│　　本國式│　十 三 層樓房　│鋼筋混凝土│　　附屬建物　　　　│　　　　　│
│　│　　一　　　│　　　　　  │　　　　　│　　　　　│　　　　　　　　│造　　　　│　　一四．六五  　　│　全　部　│
│　│　　四　　　│　　　　　　│　　　　　│　　　　　│　　　　　　　　│　　　　　│　　共同使用部分　　│　　　　　│
│　│　　　　　　│　　十五　巷│　　　　　│　　　　　│　　　　　　　　│　　　　　│　　六四五二．七七  │　　　　　│
│　│　　　　　　│　　二　　號│　　　　　│　　　　　│　　　　　　　　│　　　　　│　　共同使用部分權利│　　　　　│
│物│　　　　　　│　　九　　樓│　　　　　│　　　　　│　　　　　　　　│　　　　　│　　範圍49000分之499│　　　　　│
└─┴──────┴──────┴─────┴─────┴────────┴─────┴──────────┴─────┘
